【裁判字號】    98,上易,326
【裁判日期】    980310
【裁判案由】    違反毒品危害防制條例
【裁判全文】
臺灣高等法院臺中分院刑事判決         98年度上易字第326號
上  訴  人  臺灣南投地方法院檢察署檢察官
被      告  甲○○
上列上訴人因違反毒品危害防制條例案件，不服臺灣南投地方法
院98年度審易字第12號，中華民國98年1月21日第一審判決（起
訴案號：臺灣南投地方法院檢察署97年度毒偵字第1886號），提
起上訴，本院判決如下：
    主  文
上訴駁回。
    理  由
一、公訴意旨略以：被告甲○○前於民國88年間因施用第二級毒
    品毒品案件，經臺灣南投地方法院以88年度毒聲字第1616號
    裁定送觀察、勒戒後，認無繼續施用毒品之傾向，88年11月
    5日執行完畢釋放，並由臺灣南投地方法院檢察署檢察官以
    88年度毒偵字第33號為不起訴處分確定。又於89年至9年間
    因施用第二級毒品案件，再經臺灣南投地方法院以90年度毒
    聲字第805號裁定送觀察勒戒後，認無繼續施用毒品之傾向
    ，於90年8月23日執行完畢後釋放，並由臺灣南投地方法院
    檢察署檢察官以90年度毒偵字第168、1004號為不起訴處分
    確定。詎仍不知悔改，於96年9月2日17時許，在南投縣集集
    鎮水溪旁某處，以玻璃球吸食器燒烤吸其煙霧之方式，施用
    第級毒品安非他命1次。嗣於96年9月5日17時25分許，為警
    執行搜索勤務時，經採集其尿液送驗，結果呈甲基安非他命
    陽性反應，始查悉上情。因認被告涉犯毒品危害防制條例第
    10 條第2項罪嫌等語。
二、按起訴之程序違背規定者，應諭知不受理判決，並得不經言
    詞辯論為之，刑事訴訟法第303條第1款、第307條分別定有
    明文。次按92年7月9日修正公布，自93年1月9日起施行之毒
    品危害防制條例第20條、第23條，依施用第一、二級毒品者
    之為「初犯」、「5年內再犯」或「5年後再犯」，異其刑事
    處遇程序，規定「初犯」者，經觀察、勒戒或強制戒治後，
    應為不起訴處分或不付審理之裁定，亦即以觀察、勒戒或強
    制戒治之保安處分代替刑事訴追；經觀察、勒戒或強制戒治
    執行完畢釋放後「5年內再犯」者，依法追訴或裁定交付審
    理；至於經觀察、勒戒或強制戒治執行完畢釋放後「5年後
    再犯」者，亦適用「初犯」以保安處分代替刑事訴追之程序
    。其立法理由謂因施用第一級或第二級毒品者具「病患性犯
    人」之特質，故對「初犯」者，送觀察、勒戒，戒除其身癮
    ，或進一步施以強制戒治，戒除其心癮；經觀察、勒戒或強
    制戒治執行完畢釋放後「5年後再犯」者，因前所實施之觀
    察、勒戒或強制戒治已收5年之遮斷效，足以遮斷其施用毒
    品之毒癮，故仍適用「初犯」以保安處分代替刑事訴追之程
    序。至經觀察、勒戒或強制戒治執行完畢釋放後「5年內再
    犯」者，因其再犯率甚高，原實施之觀察、勒戒及強制戒治
    既已無法收其實效，爰依法追訴或裁定交付審理。故施用第
    一、二級毒品者，除曾經觀察、勒戒或強制戒治執行完畢後
    5年內再犯之情形外，均仍得適用以保安處分代替刑事訴追
    程序之規定，並不限於初犯施用毒品者。則初犯施用毒品罪
    後，於5年內第2次再犯，因時值毒品危害防制條例修正前，
    經依修正前舊法仍施以觀察勒戒，嗣於該條例修正公布並施
    行後，始第3次（或第3次以上）再犯，且其行為時距第2次
    再犯而經觀察、勒戒執行完畢釋放時之間隔已滿5年者，依
    其第2次再犯經保安處分執行完畢釋放5年內未曾再犯之情形
    以觀，核與初犯經保安處分執行完畢釋放後「5年內再犯」
    者，其再犯率高，原實施之觀察、勒戒及強制戒治已無法收
    其實效之情形則迥不相侔，而與「5年後再犯」者，已收5年
    遮斷效之情形相同；本於上開對具治療成效之病患性毒品犯
    ，期能藉由強制治療之保安處分戒除其身、心癮之立法本旨
    ，自應認與5年後再犯之情形相同，仍適用以保安處分代替
    刑事訴追之規定（參照最高法院96年度台非字第123、145、
    153、201、224、256號判決意旨）。
三、經查，被告甲○○曾於88年間因施用毒品案件，經臺灣南投
    地方法院以88年度毒聲字第1616號裁定送觀察、勒戒後，認
    無繼續施用毒品之傾向，於88年8月23日執行完畢釋放，並
    由臺灣南投地方法院檢察署檢察官以88年度毒偵字第33號為
    不起訴處分確定。復於89至90年間因施用毒品案件，經臺灣
    南投地方法以90年度毒聲字第805號裁定送觀察、勒戒後，
    認無繼續施用毒品之傾向，於90年8月23日執行完畢釋放，
    經臺灣南投地方法院檢察署檢察官以90年度毒偵字第168、
    1004號為不起訴處分確定等情，有臺灣南投地方法院檢察署
    全國紀錄表、臺灣高等法院被告前案紀錄表各1份在卷可稽
    。觀諸本案被告施用第二級毒品犯罪時間為96年9月2日，距
    其前次觀察勒戒，認無繼續施用之傾向，執行完畢而釋放之
    日即90年8月23日，已顯逾5年之期間，核諸上開最高法院新
    近多數見解，即合於毒品危害防制條例第20條第3項所定強
    制戒治執行完畢釋放後「5年後再犯」之情形，顯見前所執
    行之強制戒治足收戒除毒癮之效，自應依同條例第20條、第
    23條之規定，重新先經觀察、勒戒或強制戒治之程序。且本
    件被告甲○○自88年起至本案再度施用毒品前，僅有二次施
    用毒品前科，且該二次施用毒品行為，先後於88年及90年間
    ，依當時毒品危害防制條例之規定，裁定送觀察勒戒後，均
    認無繼續施用毒品之傾向，而釋放，並由檢察官分別為以不
    起訴處分確定，被告確實未曾因施用毒品行為，遭追訴處罰
    ，則本案公訴人將被告提起公訴，其起訴程序顯屬違背規定
    。
四、據上所述，原審認公訴人起訴程序顯屬違背規定，不經言詞
    辯論，逕諭知不受理之判決，經核並無不合。檢察官提起上
    訴，上訴意旨略謂：被告於88年間施用毒品遭觀察勒戒執行
    完畢後，既於5年內即90年間又再度施用毒品送觀察勒戒後
    ，雖遭處以不起訴處分，然既已違反5年後再犯之規定，則
    綜令被告於96年9月2日再度施用毒品之犯行，距離上一次觀
    察勒戒執行完畢後，已逾5年，亦無任何基於遮斷效等再次
    施予觀察、勒戒之處遇程序，應直接訴追處罰等語，上訴意
    旨所稱各節，仍無法動搖原判決之基礎，及本院秉於毒品危
    害防制條例於立法當時，對於施用毒品屬病因性犯罪，認因
    給予處遇程序，以幫助其戒斷對毒品之依賴性，不應直接訴
    追處罰之立法意旨，是以，如前後二次施用毒品行為已相距
    逾5年，應認前次對於施用毒品者之處遇，已收遮斷效果，
    並再次給予觀察勒戒之處遇，方符合修正公布肅清煙毒條例
    為毒品危害防制條例時，立法者對於施用毒品者等病因性犯
    罪所欲給予援助之意旨，從而，檢察官上訴指摘原判決不當
    ，為無理由，應予駁回，並不經言詞辯論為之。
據上論斷，應依刑事訴訟法第368條、第372條，判決如主文。
中    華    民    國    98    年    3    月    10    日
            刑事第六庭  審判長法  官  李  文  雄
                              法  官  邱  顯  祥
                              法  官  林  靜  芬
以上正本證明與原本無異。
不得上訴。
                              書記官  高  勳  楠
中    華    民    國    98    年    3    月    10    日


司法院資訊處製作；財團法人民間司法改革基金會備份。
